臺灣彰化地方法院民事判決　九十年度訴字第二九八號
　　原　　　告　地○○即錢碧.
　　訴訟代理人　庚○○
　　被　　　告　Ｉ○○即羅國.
　　訴訟代理人　Ａ○○
　　被　　　告　Ｂ○○
　　　　　　　　Ｆ○○
　　　　　　　　Ｅ○○
　　　　　　　　Ｄ○○
　　　　　　　　乙○
　　上　一　人
　　訴訟代理人　丁○○
　　被　　　告　辛○○
　　　　　　　　壬○○
　　　　　　　　　　　　　　號.
　　　　　　　　子○○
　　　　　　　　癸○○
　　　　　　　　丑○○
　　　　　　　　Ｍ○○○即羅.
　　　　　　　　Ｋ○○即羅錫.
　　　　　　　　Ｈ○○即羅錫.
　　　　　　　　Ｇ○○即羅錫.
　　　　　　　　未○○
　　上　一　人
　　訴訟代理人　申○○
　　被　　　告　酉○
　　　　　　　　天○○
　　　　　　　　宇○○
　　　 　　　 　宙○
　　　 　　　 　戌○○
　　　 　　　　 Ｊ○即吳瑞.
　　　　　　　　巳○○
　　　　　　　　辰○○
　　　　　　　　午○○
　　　　　　　　Ｌ○
　　　　　　　　Ｃ○
　　　　　　　　戊○○
　　　　　　　　己○○○
　　　　　　　　玄○○
　　　　　　　　黃○○
　　兼上二人共同
　　訴訟代理人　亥○○
　　被　　　告　甲○○
　　　　　　　　丙○○
　　　　　　　　黃翠
　　　　　　　　卯○○
　　　　　　　　寅○○
上列當事人間請求分割共有物事件，業經本院於民國九十六年九
月十三日言詞辯論終結，茲判決如下：
    主      文
被告Ｂ○○、Ｆ○○、Ｅ○○、Ｄ○○應就其被繼承人羅江砂所
遺坐落彰化縣彰化市○○段五八四地號、地目建、面積三九四六
‧五六平方公尺土地，應有部分八十分之三及六四六五六分之一
六○○，辦理繼承登記。
兩造共有前項土地之分割方法如附圖方案１─１所示，其中編號
Ｌ部分面積一二七‧七三平方公尺由被告Ｂ○○、Ｆ○○、Ｅ○○、Ｄ○○公同共有取得，Ｗ部分面積三六四．四九平方公尺、
Ｘ部分面積一八六．五五平方公尺、Ｙ部分面積四九九．二五平
方公尺均充為道路使用，由共有人按原應有部分比例保持共有。
兩造應依附表二所示金額，互為補償。
訴訟費用由兩造按附表一所示之原應有部分比例負擔。
    事實及理由
一、原告錢碧炎提起本件訴訟後，於民國（下同）九十二年十二
    月二十五日死亡，其對本筆土地之應有部分經其繼承人即原
    告地○○於九十三年三月十五日登記取得，有系爭土地之登
    記謄本可稽，是原告地○○嗣具狀聲明承受訴訟，經核與民
    事訴訟法第一百七十五條規定並無不合，應予准許。又原告
    起訴後，被告羅錫泉、羅國良及吳瑞珍分別於九十二年六月
    二十二日、九十二年五月十六日及九十四年八月三十日死亡
    ，經原告具狀聲明由羅錫泉之繼承人即被告Ｍ○○○、羅添
    益、Ｈ○○、Ｇ○○，及羅國良之繼承人即被告Ｉ○○，及
    吳瑞珍之繼承人即被告Ｊ○承受訴訟，經核與民事訴訟法第
    一百七十五條規定並無不合，亦應准許。另本筆土地原共有
    人林政旺於九十二年一月八日，以買賣為原因，將應有部分
    移轉登記予戊○○並已辦畢登記在案，原告遂追加戊○○為
    被告並撤回對林政旺之起訴，合於民事訴訟法第二百五十五
    條第一項第七款之規定，應予准許。
二、被告玄○○、亥○○、黃○○、未○○、宙○、戌○○、寅
    ○○、巳○○、辰○○、午○○、Ｂ○○、Ｆ○○、Ｅ○○
    、Ｄ○○、Ｍ○○○、Ｋ○○、Ｈ○○、Ｇ○○、黃翠  、
    戊○○、己○○○、丙○○、Ｊ○、Ｃ○、酉○、癸○○、
    宇○○，均經合法通知，無正當理由未於最後言詞辯論期日
    到場，核無民事訴訟法第三百八十六條各款所列情形，爰依
    原告之聲請，由其一造辯論而為判決。
三、本件原告起訴主張坐落彰化縣彰化市○○段五八四地號、地
    目建、面積三九四六‧五六平方公尺土地（以下簡稱系爭土
    地，其重測前地號為彰化縣彰化市○○段茄苳腳小段一七八
    地號，重測前面積三九一九平方公尺）為兩造所共有，各共
    有人應有部分如附表一所示，其中原共有人羅江砂已於八十
    九年十二月三日死亡，其應有部分八十分之三、六四六五六
    分之一六○○，應由其繼承人即被告Ｂ○○、Ｆ○○、Ｅ○○、Ｄ○○按應繼分比例公同共有，詎被告Ｂ○○等四人怠
    於辦理繼承登記，茲為訴請分割系爭土地，一併請鈞院判令
    被告Ｂ○○等四人辦理繼承登記；而兩造間就系爭土地並未
    訂立不分割之特約，依物之使用目的亦無不得分割之限制，
    且無法協議為分割等情，業據提出土地登記簿謄本、地籍圖
    及戶籍謄本為證，並為被告所不爭執，堪信為真實。
四、按各共有人，得隨時請求分割共有物。又共有物之分割方法
    ，不能協議決定者，法院得因任何共有人之聲請，命為原物
    分配於各共有人；民法第八百二十三條第一項及第八百二十
    四條第二項第一款分別設有明文。又共有不動產之共有人中
    有人死亡者，他共有人請求分割共有物時，為求訴訟之經濟
    起見，可許原告就請求繼承登記及分割共有物合併提起，即
    以一訴請求該死亡共有人之繼承人辦理繼承登記，並請求該
    繼承人於辦理繼承登記後，與原告及其餘共有人分割共有之
    不動產（最高法院七十年第一次民事庭會議決議參照）。本
    件原告基於共有人之共有物分割請求權，訴請被告Ｂ○○等
    四人辦理繼承登記及裁判分割系爭土地，揆諸前開說明，洵
    屬正當，應予准許。
五、按共有人因共有物分割之方法不能協議決定，而提起請求分
    割共有物之訴，應由法院斟酌當事人之聲請、共有物之性質
    、經濟效用及全體共有人之利益等公平決定之。經查：系爭
    土地上建物之結構、面積及使用人情形如彰化縣彰化地政事
    務所複丈日期九十五年十二月廿一日複丈成果圖所示，業經
    本院會同彰化縣彰化地政事務所人員赴現場履勘屬實，並製
    有勘驗筆錄、現場圖及土地複丈成果圖在卷足稽。本件原告
    提出如附圖方案１─１及１─２之兩方案，並請求本院擇一
    方案判決分割，經核該兩方案大同小異（差異點另述如下）
    ，惟觀其分割方式可因應大多數共有人之意願，保留地上眾
    多建物現狀而為分割，並規劃三條私設道路，使每一共有人
    均得對外通行，提升土地之經濟效益。另方案１─１、１─
    ２之差異點僅在於：附圖中編號Ｔ之位置究分配予被告辛○○、子○○、陳萬隆、寅○○四人按原應有部分比例保持共
    有？抑或分配予被告酉○、天○○、宇○○、宙○、戌○○
    五人按原應有部分比例保持共有較為妥適？本院審酌：上開
    九名被告所有系爭土地應有部分之比例，其中被告辛○○、
    子○○、陳萬隆、寅○○四人各七十分之一，被告酉○、天
    ○○、宇○○、宙○、戌○○五人各五十分之一，後者所有
    土地應有部分比例顯高於前者，依彼等共有土地應有部分比
    例計算分割後應分得土地面積，被告辛○○、子○○、陳萬
    隆、寅○○四人應分得土地面積共二五五．五二平方公尺，
    被告酉○、天○○、宇○○、宙○、戌○○五人應分得土地
    面積共三九四．六六平方公尺，而依附圖所示兩方案固定分
    配予該等陳姓被告之編號Ａ部分面積五七．九九平方公尺，
    分配予該等錢姓被告之編號Ｔ部分面積一六一．二九平方公
    尺，是若將附圖編號Ｔ位置分配予前述四名陳姓被告共有，
    則該五名錢姓被告共短分二三三．三七平方公尺；若分配予
    該五名錢姓被告，彼等尚短分九六．八二平方公尺，前述四
    名陳姓被告則短分一六七．五三平方公尺，茲斟酌彼等應有
    部分比例之高低、及原告提方案１─１、１─２中分歸予彼
    等分別保持共有之編號Ａ、Ｕ部分面積，認以將附圖中編號
    Ｔ之位置分歸予被告酉○、天○○、宇○○、宙○、戌○○
    五人保持共有，較為公平，即採取分案１─１為最妥適。綜
    上，本院顧及均衡原則，並審酌系爭土地共有人之利害關係
    、共有物之性質、經濟效用及使用情形，認如附圖１─１方
    案所示之分割方法，符合大多數共有人間利益之均衡及能使
    系爭土地發揮最大之效用，復與兩造之應有部分相當，尚稱
    妥適、公允，堪值採用，爰諭知分割方法如主文第二項所示
    。
六、按以原物為分配時，如共有人中，有不能按其應有部分受分
    配者，得以金錢補償之，民法第八百二十四條第二項定有明
    文。本件依附圖１─１方案分割方法所示，兩造分割後之應
    有部分面積及價值，與其分割面積價值互有出入，原告具狀
    主張本件因系爭土地共有人人數眾多，分割後之土地筆數亦
    多，且共有人多數均為堂兄弟或好鄰居，實毋庸花費鉅資以
    鑑價，故大多數被告同意分割後如無法按應有部分分得面積
    ，請求以系爭土地九十六年度公告現值計算價金互相補償等
    語，其於本院九十六年九月十三日言詞辯論期日並陳稱：補
    償金額端視分配土地面積是否與各人應有部分比例相稱，至
    於分配土地坐落位置之因素則不予考慮等語，經到場被告Ｉ
    ○○、乙○、辛○○、壬○○、子○○、丑○○、卯○○、
    天○○、Ｌ○、甲○○表示同意，其餘未到場被告已於相當
    時期經本院合法送達原告前開陳報狀內容，亦未具狀表示反
    對，本院參酌系爭土地所在位置及考量共有人之意願，認依
    分配予各共有人土地面積與各人應有部分比例（按附圖方案
    １─１分割結果，各共有人扣除應分擔道路面積外，分得土
    地面積增減情形如附表三所示），按照系爭土地九十六年度
    公告土地現值（依卷內土地謄本記載為每平方公尺九千元）
    以取決互相找補金額之作法，應屬可採，爰判決兩造應依附
    表二所示應付金額、應得金額互為補償。
七、負擔訴訟費用之依據：民事訴訟法第八十條之一。
中      華      民      國  九十六  年  九  月  廿八  日
                        民事第一庭  法官  簡燕子
附表一：
┌──┬───────────┬──────────┐
│編號│        共有人        │    應負擔本件      │
│    │        姓  名        │  訴訟費用之比例    │
│    │                      │（即原應有部分比例）│
├──┼───────────┼──────────┤
│ 01 │Ｂ○○、Ｆ○○、Ｅ○○│     連帶負擔       │
│    │、Ｄ○○              │  323280分之20123   │
│    │（即羅江砂之繼承人）  │                    │
├──┼───────────┼──────────┤
│ 02 │乙○                  │     15分之1        │
├──┼───────────┼──────────┤
│ 03 │辛○○                │     70分之1        │
├──┼───────────┼──────────┤
│ 04 │壬○○                │     70分之1        │
├──┼───────────┼──────────┤
│ 05 │子○○                │     70分之1        │
├──┼───────────┼──────────┤
│ 06 │癸○○                │     70分之1        │
├──┼───────────┼──────────┤
│ 07 │丑○○                │     70分之1        │
├──┼───────────┼──────────┤
│ 08 │未○○                │     80分之8        │
├──┼───────────┼──────────┤
│ 09 │酉○                  │     50分之1        │
├──┼───────────┼──────────┤
│ 10 │天○○                │     50分之1        │
├──┼───────────┼──────────┤
│ 11 │宇○○                │     50分之1        │
├──┼───────────┼──────────┤
│ 12 │錢榖                  │     50分之1        │
├──┼───────────┼──────────┤
│ 13 │戌○○                │     50分之1        │
├──┼───────────┼──────────┤
│ 14 │巳○○                │     80分之2        │
├──┼───────────┼──────────┤
│ 15 │辰○○                │     80分之2        │
├──┼───────────┼──────────┤
│ 16 │午○○                │     80分之2        │
├──┼───────────┼──────────┤
│ 17 │Ｌ○                  │     40分之1        │
├──┼───────────┼──────────┤
│ 18 │Ｃ○                  │     40分之1        │
├──┼───────────┼──────────┤
│ 19 │己○○○              │  64656分之2441     │
├──┼───────────┼──────────┤
│ 20 │玄○○                │     80分之1        │
├──┼───────────┼──────────┤
│ 21 │亥○○                │     80分之2        │
├──┼───────────┼──────────┤
│ 22 │黃○○                │     80分之1        │
├──┼───────────┼──────────┤
│ 23 │甲○○                │     20分之1        │
├──┼───────────┼──────────┤
│ 24 │丙○○                │     20分之1        │
├──┼───────────┼──────────┤
│ 25 │黃翠                  │     40分之1        │
├──┼───────────┼──────────┤
│ 26 │卯○○                │     70分之1        │
├──┼───────────┼──────────┤
│ 27 │寅○○                │     70分之1        │
├──┼───────────┼──────────┤
│ 28 │戊○○                │  64656分之2441     │
├──┼───────────┼──────────┤
│ 29 │Ｉ○○                │  64656分之1600     │
├──┼───────────┼──────────┤
│ 30 │Ｋ○○                │    160分之1        │
├──┼───────────┼──────────┤
│ 31 │Ｈ○○                │     80分之1        │
├──┼───────────┼──────────┤
│ 32 │Ｇ○○                │     80分之1        │
├──┼───────────┼──────────┤
│ 33 │Ｍ○○○              │    160分之1        │
├──┼───────────┼──────────┤
│ 34 │地○○                │     15分之1        │
├──┼───────────┼──────────┤
│ 35 │Ｊ○                  │     15分之1        │
└──┴───────────┴──────────┘
附表二：（如附件）。
附表三：（如附件）。
以上正本係照原本作成。
如對本判決上訴須於判決送達後廿日內向本院提出上訴狀。
中　　華　　民　　國　　96　　年　　9 　　月　　28　　日
                                  書記官  林嘉賢
